臺灣臺中地方法院刑事判決　　　　　　　　　　　　　九十三年度金訴字第三七號
　　公　訴　人　臺灣臺中地方法院檢察署檢察官
　　被　　　告　丁○○
右列被告因詐欺案件，經檢察官提起公訴（九十三年度偵字第一八五八號），本院判
決如左：
    主  文
丁○○幫助意圖為自己不法之所有，以詐術使人將本人之物交付，處有期徒刑陸月，
併科罰金伍仟元，有期徒刑如易科罰金，罰金如易服勞役，均以參佰元折算壹日。
    事  實
一、丁○○前曾有竊盜、公共危險等犯行（均不構成累犯），明知其向郵局所申請開
    立帳戶之存摺、提款卡及印章如交付他人，可預見該蒐集帳戶之他人，欲使用其
    郵局帳戶以遂行財產上犯罪之目的，猶仍基於幫助詐欺取財之單一犯意，於民國
    九十二年五月間某日，在不詳地點，將其早在七十七年七月十四日於中華郵政股
    份有限公司沙鹿郵局（下簡稱沙鹿郵局）開戶之帳號０五六六八七─０號帳戶存
    摺、提款卡及印章交予某不詳姓名年籍之詐欺集團成員，以此方式幫助詐欺集團
    向不特定人詐騙財物。嗣該詐騙集團某自稱「高志成」、「張志正」或「黃秀蓮
    」但真實姓名年籍均不詳之成年人經由報紙刊登中國信託工商個人信用貸款之不
    實廣告，從事假貸款真詐財之不法行為。分別有乙○○於九十二年六月間（誤認
    為同年一月間），透過友人介紹，依友人告知之電話，與自稱「高志成」者聯絡
    辦理貸款事宜；甲○○於九十二年七月十五日見報紙上刊登上開廣告，遂依廣告
    上電話與自稱「張志正」者聯絡辦理貸款事宜；丙○○於九十二年五月三十一日
    ，依廣告上電話與自稱「黃秀蓮」者聯繫辦理貸款事宜。再分別由不詳男子自稱
    「高志成」、「張志正」或不詳女子自稱「黃秀蓮」但真實姓名年籍均不詳之成
    年人向其等以需繳納保險費、律師見證費或先行匯款為由訛稱依指示匯款，致乙○○、甲○○、丙○○不疑有詐，分別將總計二十二萬六千七百六十八元、五萬
    八千元、七十九萬零六百四十一元款項，分別匯入丁○○前揭帳戶、戊○○（另
    行審結）設於中華郵政股份有限公司臺中大坑口郵局之帳號０三八八六四之九號
    帳戶，及蔣成為（應由檢察官另行偵辦）設於中華郵政股份有限公司阿蓮郵局之
    帳號０二八五八六之一號帳戶內（均詳如附表所示），然均未獲下文，始知受騙
    。
二、案經乙○○、甲○○、丙○○訴由臺中縣警察局清水分局報請臺灣臺中地方法院
    檢察署檢察官偵查起訴。
    理  由
一、訊據被告丁○○對於其在沙鹿郵局開設存提款帳戶，且該帳戶內有多筆不詳款項
    匯入後隨即遭提領之事實不諱，惟矢口否認有何幫助詐欺取財犯行，辯稱：伊所
    有沙鹿郵局存摺、提款卡及印章均已遺失，因為帳戶內沒有什麼錢故未辦理掛失
    ，伊根本不認識告訴人乙○○等人，也不知道詐欺集團何人，如果伊有詐騙這些
    錢，伊所有自用小客車亦不致淪落到遭法院拍賣之境地，伊無幫助詐欺取財犯行
    云云。惟查：
  (一)設於沙鹿郵局之帳號０五六六八七─０號帳戶乃被告所有，為其所供明，並有中
    華郵政股份有限公司豐原郵局函覆上開帳戶係被告自七十七年七月十四日起開戶
    使用之函文一紙附卷可明。告訴人乙○○、甲○○、丙○○或透過朋友介紹或見
    報紙刊登信用貸款之不實廣告，以友人告知之電話號碼或報紙上電話號碼與自稱
    「高志成」、「張志正」、「黃秀蓮」等不詳姓名年籍者聯絡，對方均佯以繳納
    保險費用、律師見證費用、需先匯款保證等名目為由，要告訴人等人匯款，告訴
    人乙○○、甲○○、丙○○均不疑有他，遂分別於如附表所示時間，依對方指示
    ，分別匯款如附表所示數額至被告前揭沙鹿郵局帳戶、戊○○及蔣成為上開帳戶
    內等情，業據告訴人乙○○、甲○○、丙○○於警詢時陳述在卷，並有郵政國內
    匯款執據計十一紙、報案三聯單三份、廣告紙一份及被告前揭沙鹿郵局帳戶之客
    戶歷史交易清單一份附卷可稽。
  (二)被告雖辯稱其沙鹿郵局存摺、印章及提款卡均已遺失，並非提供作詐欺集團使用
    云云。惟被告先於九十二年十二月十九日之警詢筆錄陳稱其所有帳戶存摺於九十
    年底搬家時遺失等語（參偵卷第八頁筆錄）；於偵訊時供稱：伊不確定存摺於何
    時遺失，但除遺失存摺外，另遺失身分證及提款卡，因為戶頭內沒有錢所以沒有
    去註銷，但伊於九十二年五月二十一日有去沙鹿郵局辦理變更帳戶等語（參偵卷
    第七七頁、第七八頁筆錄）；於本院行準備程序及審理時亦均供稱：伊身分證及
    存摺、印章、提款卡是在同一時間丟掉的，伊是直到臺中縣警察局清水分局刑事
    組警員找到伊時，伊才發覺上開帳戶存摺、提款卡、印章都不見了，且另外第一
    商業銀行沙鹿分行帳戶之存摺、提款卡、印章也都不見了，伊在九十二年五月二
    十一日有去辦理語音系統及更換印章，當時存摺、印章、提款卡都還在等詞（參
    本院卷第三六頁、第四六頁以下筆錄）。被告於警詢供稱是在九十年底遺失，於
    偵訊則稱不知道何時遺失，但有於九十二年五月二十一日辦理變更帳戶，於本院
    行準備程序及審理時則又供稱九十二年五月二十一日辦理語音系統時都還在等情
    。而既如被告所述於九十二年五月二十一日辦理語音系統時（實際上被告辦理語
    音系統時間為同年月十六日，非二十一日），上開存摺等物均仍存在，被告於九
    十二年十二月十九日之警詢筆錄何以會稱於九十年底因搬家而遺失，顯有可疑。
    而如被告所述，其身分證連同上開帳戶之存摺、印章、提款卡都是在九十二年十
    二月間警員找到伊時，伊才發覺遺失，何以被告卻早在九十二年八月十九日有補
    發身分證之舉？此觀被告庭呈之國民身分證正面記載發放日期載明「九十二年八
    月十九日」一情可明。況且，依被告於本院行準備程序時所供，因為伊要自原先
    戶籍地臺中縣沙鹿鎮○○路七十一巷十五號搬遷至同鎮○○○路二三九號，故於
    九十二年五月二十一日去辦理語音系統及更換印章，以便辦理水電費用轉帳之用
    （參本院卷第三六頁筆錄）。然依被告所提供之北勢東路二三九號建物使用執照
    ，其核發日期為九十年三月二日，與被告所供於九十二年五月二十一日因要辦理
    水電轉帳才辦理語音系統一情，在時間上即有明顯不符。被告雖又於本院審理時
    辯稱使用執照雖已取得，但內部均未整理云云（參本院卷第四八頁筆錄），意指
    雖取得使用執照但仍未於彼時辦理水電轉帳係屬正常之情，然使用執照既已取得
    ，即可辦理請領水、電手續，以便陸續進屋裝潢整理內部設施，豈有可能待內部
    整理完善後才請領水電之理？況且自被告辦理語音系統後，卻未曾以該帳戶做為
    水電轉帳之用，此觀上開客戶歷史交易清單可明，被告既於九十二年五月十六日
    特意前往郵局辦理語音系統，同年月二十一日復大費周章地辦理更換印章及跨行
    提款，卻未曾以該帳戶做為水電轉帳之用，顯然被告辦理語音系統、更換印章等
    舉止，其用意並非在辦理水電轉帳至明。且被告除有上開辦理語音系統、更換印
    章、跨行提款等行為外，另於九十二年五月二十七日同時有更換密碼、終止轉帳
    及辦理語音密碼等行為。被告雖辯稱並沒有去辦理這些手續，然其復供稱除伊之
    外，並無其他人知悉伊存摺密碼、提款卡密碼及語音密碼（參本院卷第四九頁筆
    錄）。既此，第三人又如何得知被告上開帳戶之相關密碼，而得於同年月二十七
    日做上開更換密碼及語音密碼等行為？綜上所述，被告前開辯詞不僅前後供述不
    一，彼此亦多有矛盾之處。何況被告案發時為一年約三、四十歲之成年人，有相
    當社會歷練，對於存摺、印章、提款卡等物甚為重要，縱使存摺內無多餘款項，
    尤其在報章雜誌屢屢報導詐騙集團均以蒐購人頭帳戶以為犯案手段，層出不窮，
    被告自不能諉為不知，竟對於上開重要文件於遺失後未曾註銷或掛失，顯均有違
    常情，而為本院所不足採。
  (三)再觀被告上開帳戶之客戶歷史交易清單資料，被告於九十二年五月二十一日辦理
    更換印章、跨行提款等手續時，同時提領現款二百零七元，僅剩餘四十二元，繼
    而有同年月二十七日之辦理更換密碼、終止轉帳、語音密碼等手續，且自九十二
    年六月二日起陸續出現多筆款項匯入後隨即遭領出之紀錄，足見被告顯係在提領
    二百零七元款項完畢後，即將其上開沙鹿郵局帳戶提供予不詳姓名之詐欺集團成
    員使用。又金融帳戶為個人理財之工具，申請開設金融帳戶並無任何特殊之限制
    ，一般民眾皆能自由申請開戶，並得同時在不同金融機構申請多數存款帳戶使用
    ，乃眾所周知之事實，依一般人之社會生活經驗，倘係合法收入，本可自行向金
    融行庫開戶使用，而無向他人購買帳戶之必要。苟見不以自己名義申請開戶，反
    向他人索借金融機構帳戶使用，衡情應能懷疑借用或搜購帳戶之人目的在於詐取
    他人財物。被告明知上情，卻猶仍提供上開重要物件交予他人，益徵其對於對方
    所屬詐欺集團實施詐欺犯行應可預見，且其對於該集團利用帳戶向人詐取財物，
    並無違背其本意，其有幫助詐欺取財之犯行，洵堪認定。
二、本件「高志成」、「張志正」、「黃秀蓮」等人所為，係犯刑法第三百三十九條
    第一項之詐欺取財罪。而被告提供存摺帳戶供其等詐取財物，應成立刑法第三百
    三十九條第一項詐欺取財罪之幫助犯，並依刑法第三十條第二項幫助之例減輕其
    刑。公訴人雖認本案詐騙集團係涉犯刑法第三百四十條之常業詐欺罪嫌，被告顯
    係以幫助洗錢之意思，參與洗錢構成要件以外行為，認應依洗錢防制法第九條第
    一項幫助洗錢罪嫌論處，惟依公訴人所起訴之犯罪事實，僅告訴人乙○○、甲○○、丙○○三人出面指證被害事實，雖被告之上開帳戶內亦有多筆款項之匯入流
    出，惟該款項是否亦係「高志成」、「張志正」、「黃秀蓮」所為上述詐欺行為
    款項之匯入流出，本非無疑，而「高志成」等人是否亦以此維生亦無從查證，則
    依現存證據並無法認定「高志成」等人係犯刑法第三百四十條之常業詐欺罪嫌，
    況且依被告單一提供存摺行為，主觀上未必對對方有常業犯之認識，尚難認構成
    幫助常業詐欺罪或公訴人所指之幫助洗錢罪嫌（依洗錢防制法第二條第一款規定
    「洗錢係指掩飾或隱匿因自己重大犯罪所得財物或財產上利益者」，而刑法第三
    百四十條規定依同法第三條規定係屬重大犯罪，刑法第三百三十九條第一項普通
    詐欺取財罪則不在此限），公訴人認涉犯後者罪嫌，容有誤會，惟於社會基本同
    一事實範圍內，本院自得予以變更起訴法條。爰審酌被告提供帳戶予不法份子使
    用，非惟幫助詐騙者遂行詐財之目的，同時使詐欺者得以隱匿其真實身分，減低
    遭查獲之風險，愈使其肆無忌憚，增加犯罪之猖獗，及犯後未能坦承所為等一切
    情狀，量處如主文所示之刑，並諭知易科罰金、易服勞役之折算標準。至公訴人
    雖就被告沙鹿郵局上該帳戶之存摺等物聲請宣告沒收，然被告既已提供帳戶予詐
    欺集團使用，雖無法逕認定被告係出借或出租或出售，而謂被告已喪失該物件之
    所有權，然該等物件並未扣案，且身為正犯之詐欺集團仍未遭查獲，該些物件自
    仍有供作正犯詐欺集團犯罪與否認定之必要，自不宜於本案宣告沒收，附此敘明
    。
據上論斷，應依刑事訴訟法第二百九十九條第一項前段、第三百條，刑法第三百三十
九條第一項、第三十條第一項、第二項、第四十一條第一項前段、第四十二條第二項
，罰金罰鍰提高標準條例第一條前段、第二條，判決如主文。
中      華      民      國      九十三      年      六    月      八    日
                                        審判長法  官  張靜琪
                                              法  官  王世華
                                              法  官  賴妙雲
右正本證明與原本無異。
如不服本判決，應於送達後十日內向本院提出上訴狀 （須附繕本） ，上訴於台灣高
法院台中分院。
                                              書記官
中      華      民      國      九十三      年      六    月      八    日
附錄論罪科刑法條
刑法第三百三十九條第一項
第  339 條  (普通詐欺罪)
            意圖為自己或第三人不法之所有，以詐術使人將本人或第三人之物交付
            ，處五年以下有期徒刑、拘役或科或併科一千元以下罰金。
            以前項方法得財產上不法之利益或使第三人得之者，亦同。
            前二項之未遂犯罰之。
附表：
乙○○部分：
┌─────────┬─────┬────────────────┐
│ 匯  款  時  間   │匯款金額  │ 匯款帳戶                       │
├─────────┼─────┼────────────────┤
│92.06.18 10:44:09 │    37344 │丁○○設於前揭沙鹿郵局帳戶內    │
├─────────┼─────┼────────────────┤
│92.06.18 14:46:36 │    59424 │丁○○設於前揭沙鹿郵局帳戶內    │
├─────────┼─────┼────────────────┤
│92.06.23 12:13:36 │    90000 │丁○○設於前揭沙鹿郵局帳戶內    │
├─────────┼─────┼────────────────┤
│92.07.02 13:08:01 │    40000 │丁○○設於前揭沙鹿郵局帳戶內    │
└─────────┴─────┴────────────────┘
甲○○部分：
┌─────────┬─────┬────────────────┐
│ 匯  款  時  間   │匯款金額  │ 匯款帳戶                       │
├─────────┼─────┼────────────────┤
│92.07.15 11:47:56 │    35000 │丁○○設於前揭沙鹿郵局帳戶內    │
├─────────┼─────┼────────────────┤
│92.08.06 11:10:56 │    23000 │戊○○設於前揭大坑口郵局帳戶內  │
└─────────┴─────┴────────────────┘
丙○○部分：
┌─────────┬─────┬────────────────┐
│ 匯  款  時  間   │匯款金額  │ 匯款帳戶                       │
├─────────┼─────┼────────────────┤
│92.06.27 10:51:21 │   100000 │丁○○設於前揭沙鹿郵局帳戶內    │
├─────────┼─────┼────────────────┤
│92.06.27 14:10:18 │    60160 │丁○○設於前揭沙鹿郵局帳戶內    │
├─────────┼─────┼────────────────┤
│92.07.02 10:02:21 │    237360│丁○○設於前揭沙鹿郵局帳戶內    │
├─────────┼─────┼────────────────┤
│92.07.02 15:13:02 │    336960│戊○○設於前揭大坑口郵局帳戶內  │
├─────────┼─────┼────────────────┤
│92.07.02 16:15:00 │     56161│蔣成為設於前揭阿蓮郵局帳戶內    │
└─────────┴─────┴────────────────┘
